臺灣高等法院高雄分院刑事判決　　　　96年度選上訴字第16號
上　訴　人
即　被　告　甲○○
指定辯護人　本院公設辯護人李佩娟
上列上訴人因違反公職人員選舉罷免法案件，不服臺灣屏東地方
法院95年度選訴字第22號中華民國96年2 月9 日第一審判決（起
訴案號：臺灣屏東地方法院檢察署95年度選偵字第98號），提起
上訴，本院判決如下：
    主  文
上訴駁回。
甲○○緩刑肆年。
    事  實
一、甲○○為使屏東縣內埔鄉第18屆鄉民代表選舉之候選人黃春
    桔順利當選，明知藍肇樑為對上開選舉有投票權之人，竟基
    於對有投票權之人交付賄賂而約其投票權為一定行使之犯意
    ，於民國95年5 月下旬某日下午4 、5 時許，前往藍肇樑位
    於屏東縣內埔鄉○○村○○路○ 段17號之住處，交付新臺幣
    （下同）1,000 元予藍肇樑，約定為藍肇樑於上開鄉民代表
    選舉投票時，藍肇樑應投票予黃春桔之賄賂，藍肇樑乃收受
    前開賄款作為本身投票與黃春桔之投票權一定行使之對價，
    而允諾投票予黃春桔。嗣因藍肇樑於同日晚上將上情告知其
    妻鍾菊圓後，鍾菊圓認不應收受賄款，藍肇樑乃於同年6 月
    初某日傍晚，前往甲○○之子李偉碩所開設、位於內埔鄉○
    ○村○○路○ 段40之2 號之雜貨店，委由李偉碩將上開1,00
    0 元賄款交還予甲○○。嗣於同年6 月8 日下午3 時許，經
    檢察官指揮法務部調查局屏東縣調查站及屏東縣警察局內埔
    分局偵查查獲。
二、案經臺灣屏東地方法院檢察署檢察官自動檢舉及屏東縣警察
    局內埔分局報告報告臺灣屏東地方法院檢察署檢察官偵查起
    訴。
    理  由
壹、證據能力部分：
一、按被告以外之人於審判外之言詞或書面陳述，除法律有規定
    者外，不得作為證據，刑事訴訟法第159 條第1 項固定有明
    文。惟被告以外之人於檢察事務官、司法警察官或司法警察
    調查中所為之陳述，與審判中不符時，其先前之陳述具有較
    可信之特別情況，且為證明犯罪事實存否所必要者，得為證
    據，亦為刑事訴訟法第159 條之2 所明定。
二、證人藍肇樑於警詢時證稱：甲○○拿1,000 元予伊，向伊表
    示「這1,000 元是黃春佶的」，甲○○的意思就是買票的意
    思等語；嗣於原審審理時則改稱：甲○○拿1,000 元予伊時
    ，伊有聽到什麼吉的，檳榔什麼的，伊沒有聽清楚，沒有聽
    到黃春桔，未曾於警詢時說過該1,000 元是買票的錢云云，
    則證人藍肇樑於警詢所為之陳述與審判中不符。然經原審勘
    驗證人藍肇樑之警詢錄音帶，詢問過程中警員語氣平和，證
    人藍肇樑回答清楚，且係由其自行陳述後，警員再行打字，
    最後經證人藍肇樑確認完全符合，始結束詢問，且經核警詢
    筆錄與證人藍肇樑之陳述內容均屬相符，並無虛偽記載，此
    有原審勘驗筆錄可稽，足認證人藍肇樑於警詢時所為之陳述
    ，因記憶較為深刻清晰，且尚無心詳細考量證詞對自己或他
    人所生之利害關係，應與事實較為相合；復參以證人藍肇樑
    對上開勘驗結果亦證稱：我從前有這樣說，我在警局所述均
    實在，勘驗結果沒有錯誤等語，是其警詢筆錄顯具有較可信
    之特別情況，且為證明本案犯罪事實存否所必要，自得為本
    案之證據，合先敘明。
貳、實體部分：
一、訊據上訴人即被告甲○○（下稱被告）對上開犯行於本院審
    理時坦承不諱，核與證人藍肇樑於警詢及偵查、證人鍾菊圓
    於原審審理及證人李偉碩於偵查時所證述之情節大致相符，
    是其自白應與事實相符，堪以採信。
二、證人藍肇樑雖於原審審理時改稱：甲○○拿1,000 元給我時
    ，我有聽到什麼吉的、檳榔什麼的，我沒有聽清楚，沒有聽
    到黃春桔，我沒有告訴我太太此事，我後來在調查局作完筆
    錄後遇到鍾國雄，鍾國雄問我甲○○有無拿錢給我，問我說
    是否是買檳榔或作何用，我說可能買檳榔等語。惟證人藍肇
    樑前於警詢及偵訊中，均未曾提及被告所交付之1,000 元與
    檳榔有何干係，且其於原審審理時原證稱：被告拿1,000 元
    予伊時沒有說任何話，伊因尿急說等一下，尿完出來沒看到
    他，伊就去他家找他問為何拿1,000 元予伊云云，隨即始改
    稱有聽到什麼吉的、檳榔什麼的等語；嗣經檢察官當場提示
    其於偵查中之證述後，證人藍肇樑又改稱：當時我只聽到什
    麼吉的，好像是說「春佶」等語，再經檢察官確認其當時有
    無聽到「檳榔」2 字後，其則稱：後面聽不清楚等語，就證
    人藍肇樑上述詰問過程觀之，其證述反覆矛盾，且因詰問人
    之彈劾而不斷變異證述內容，顯有心虛之意。參以證人藍肇
    樑於警詢業已證述被告向伊表示「這1,000 元是黃春佶的」
    ，伊因無法拒絕而收下等情，足見證人藍肇樑於收受該1,00
    0 元當時確已對被告交付該1,000 元係用以賄選之用意了解
    清楚，從而本有不願接受之意，但因無法拒絕而加以收受，
    顯無聽不清楚被告所言之情形。此外，經原審勘驗證人藍肇
    樑接受警詢時之錄音帶，詢問過程中警員語氣平和，證人回
    答清楚，且係由證人自行陳述後，警員再行打字，證人藍肇
    樑並有與警員閒話聊天之情形，最後經警員確認以上所言是
    否均出於其個人自由意識之陳述後，證人藍肇樑並稱：是、
    是、是，完全都有符合等語，始結束詢問，且經核警詢筆錄
    與證人藍肇樑之陳述內容大致相符，並無虛偽記載，此有原
    審勘驗筆錄可稽；證人即詢問證人藍肇樑之調查員張漢明亦
    於原審審理時結證稱：筆錄的記載都是藍肇樑自己陳述的，
    製作完筆錄，有給當事人確認過才簽名，藍肇樑沒有說1,00
    0 元是被告要給他買檳榔的等語明確；證人藍肇樑對上開勘
    驗結果亦證稱：我從前有這樣說，我在警局所述均實在，勘
    驗結果沒有錯誤等語；反觀證人藍肇樑於原審審理時反覆更
    異證述內容，且其所述不清楚用途即任意收受他人所給予之
    金錢之情亦與常理有違，足見證人藍肇樑於原審審理時之證
    述無非嗣後迴護被告之詞，無足採信，而應以其前於警詢時
    之明確指述為可採。
三、另證人鍾菊圓於原審審理時雖亦改稱：我先生跟我說甲○○
    叫他買檳榔沒有買到，說要拿錢還甲○○云云，惟證人藍肇
    樑迭於警詢、偵查及原審審理中均未曾證稱被告叫其買檳榔
    ，但其未買到之情，自無將此情告知證人鍾菊圓之可能，然
    證人鍾菊圓竟能於原審審理時為此等證述，且與被告所辯完
    全相符，其證述之憑信性顯有可疑，尚難遽採。
四、綜上所述，證人藍肇樑確有於被告向其表示為黃春桔賄選之
    意後，收受賄款，而以行為表示允諾投票權一定行使之情無
    訛，本件事證明確，被告犯行堪以認定。
五、公訴意旨另以：被告係以每票500 元之代價，交付1,000 元
    予藍肇樑，囑咐藍肇樑與其妻鍾菊圓共2 票，為投票予黃春
    桔之一定行使，而認被告對鍾菊圓部分亦涉犯公職人員選舉
    罷免法第90條之1 第1 項之投票行賄罪嫌云云。惟按犯罪事
    實應依證據認定之，無證據不得認定犯罪事實，刑事訴訟法
    第154 條第2 項定有明文；次按事實之認定，應憑證據，如
    未能發現相當證據，或證據不足以證明，自不能以推測或擬
    制之方法，以為裁判基礎，此有最高法院40年台上字第86號
    、30年上字第816 號等判例意旨可資參照。經查，被告於前
    揭時、地交付1,000 元予藍肇樑時，僅向藍肇樑表示「這1,
    000 元是黃春桔的」等語，業據證人藍肇樑於警詢時證述明
    確，是被告並未表示該1,000 元係幾票之賄賂或每票之賄賂
    係多少錢，更未向藍肇樑表示其亦有向鍾菊圓行賄之意思，
    依被告行賄之過程、陳述內容觀之，被告行賄之對象應僅有
    藍肇樑1 人。此外，復查無其他積極證據證明被告就鍾菊圓
    部分亦涉有投票行賄罪嫌，揆諸前揭說明，本應為無罪之諭
    知，惟被告此部分縱構成犯罪，亦為同時以一行為向藍肇樑
    及鍾菊圓夫妻2 人為賄選，乃一行為觸犯2 罪名，與前開論
    罪科刑部分具有想像競合犯之裁判上一罪關係，爰不另為無
    罪之諭知，附此敘明。
六、核被告所為，係犯公職人員選舉罷免法第90條之1 第1 項之
    投票行賄罪；而上開行為雖同時該當於刑法第144 條第1 項
    之投票行賄罪，惟因公職人員選舉罷免法第90條之1 第1 項
    之投票行賄罪與刑法第144 條第1 項之投票行賄罪間，具有
    特別法與普通法之關係，自應優先適用公職人員選舉罷免法
    第90條之1 第1 項之投票行賄罪處斷。又被告為本件行為時
    已年近60歲，且係為使他人當選而罹此罪名，其交付賄賂之
    對象僅藍肇樑1 人，所交付之賄款亦僅1,000 元，對於選舉
    結果之影響微小，所為之犯罪情節與其他有計畫性、大規模
    買票之賄選行為對社會之危害情節相比，其惡性尚非重大不
    赦，然其所犯之罪為最輕本刑3 年以上有期徒刑之罪，如予
    量處最低刑度即有期徒刑3 年，猶嫌過重，依本件犯罪之情
    狀，尚堪憫恕，爰依刑法第59條之規定，酌量減輕其刑（刑
    法第59條規定雖亦於95年7 月1 日修正施行，惟此規定為法
    院就刑之酌減審認標準之明文化，非屬法律之變更，應逕適
    用修正後刑法第59條之規定，最高法院95年第8 次刑事庭會
    議決議參照）。另被告係於本院審理時始自白坦承犯行，核
    與公職人員選舉罷免法第90條之1 第4 款、第5 款所規定：
    「犯第1 項或第2 項之罪，於犯罪後6 個月內自首者，減輕
    或免除其刑；因而查獲候選人為正犯或共犯者，免除其刑。
    犯第1 項或第2 項之罪，在偵查中自白者，減輕其刑；因而
    查獲候選人為正犯或共犯者，減輕或免除其刑。」之減輕或
    免除其刑要件均不符，故無法依上開規定減輕或免除其刑，
    附此敘明。
七、原判決認被告罪證明確，因而適用公職人員選舉罷免法第90
    條之1 第1 項、第3 項、第98條第3 項，第11條、第59條、
    第37條第2 項規定，並審酌民主政治之基礎在於建立公平及
    公正之選舉，須由選民評斷候選人之才德、品行、學識、操
    守、政見而選賢與能，而賄選行為係敗壞選風之主要根源，
    影響選舉之公正性與社會之風氣，扭曲選舉制度尋求民意之
    真實性，被告所為已妨害投票之公正、公平及純潔，衡其素
    行、犯罪之動機、方法、賄賂金額、所生損害，及犯後坦承
    犯行等一切情狀，量處有期徒刑1 年8 月，復依公職人員選
    舉罷免法第98條第3 項、刑法第37條第2 項之規定，予以宣
    告褫奪公權3 年。又說明公職人員選舉罷免法第90條之1第3
    項規定，預備或用以行求期約或交付之賄賂，不問屬於犯人
    與否，沒收之。但如其賄賂已交付與有投票權之人收受，因
    收受者係犯刑法第143 條第1 項之投票受賄罪，其所收受之
    賄賂應依同法條第2 項之規定沒收之，如全部或一部不能沒
    收時，追徵其價額。然倘該受賄者因微罪、死亡等原因依法
    為不起訴處分時，已無從依刑法第143 條第2 項規定，對於
    受賄者宣告沒收、追徵；而公職人員選舉罷免法第90條之1
    第3 項復已明文規定「交付之賄賂，不問屬於犯人與否，沒
    收之」，採義務沒收主義。於此情形，即應依公職人員選舉
    罷免法第90條之1 第3 項規定，對行賄者宣告沒收（最高法
    院95年度台上字第4229號判決意旨參照）。是本件被告雖已
    將賄賂1,000 元交付予藍肇樑，然因藍肇樑業經檢察官依刑
    事訴訟法第253 條規定為不起訴處分，有95年度選偵字第83
    、98號不起訴處分書在卷可稽，是該賄賂1,000 元自依應公
    職人員選舉罷免法第90條之1 第3 項規定「不問屬於犯人與
    否」，宣告沒收之。經核原判決認事用法，尚無不合，量刑
    亦屬允當。被告上訴意旨，認原審量刑過重，指摘原判決不
    當，為無理由，應予駁回。
八、查被告未曾受有刑徒刑以上刑之宣告，有台灣高等法院被告
    全國前案紀錄表1 份附卷可稽，此次係為使他人當選而罹此
    罪，況被告於本院審理中已坦承犯行，深表悔意，是被告經
    此論罪科刑之教訓，當知警惕，應無再犯之虞，本院認其所
    宣告之刑，以暫不執行為適當，爰併宣告緩刑4 年。緩刑部
    分應逕適用修正後刑法第74條之規定（最高法院95年度第8
    次刑庭會議決議參照），併此敘明。
據上論斷，應依刑事訴訟法第368 條，刑法第74條第1 項第1 款
，判決如主文。
本案經檢察官羅建勛到庭執行職務。
中　　華　　民　　國　　96　　年　　5 　　月　　9 　　日
                  刑事第五庭    審判長法  官  曾永宗
                                      法  官  王伯文
                                      法  官  陳  箐
以上正本證明與原本無異。
如不服本判決應於收受本判決後10日內向本院提出上訴書狀，其
未敘述上訴理由者，並得於提起上訴後10日內向本院補提理由書
狀（均須按他造當事人之人數附繕本）「切勿逕送上級法院」。
中　　華　　民　　國　　96　　年　　5 　　月　　9 　　日
　　　　　　　　　　　　　　　　　　　書記官  魏文常
附錄本件判決論罪科刑法條：
公職人員選舉罷免法第90條之1：
對於有投票權之人，行求期約或交付賄賂或其他不正利益，而約
其不行使投票權或為一定之行使者，處3 年以上10年以下有期徒
刑，得併科新臺幣1 百萬元以上1 千萬元以下罰金。
預備犯前項之罪者，處 1 年以下有期徒刑。
預備或用以行求期約或交付之賄賂，不問屬於犯人與否，沒收之
。
犯第1 項或第2 項之罪，於犯罪後6 個月內自首者，減輕或免除
其刑；因而查獲候選人為正犯或共犯者，免除其刑。
犯第1 項或第2 項之罪，在偵查中自白者，減輕其刑；因而查獲
候選人為正犯或共犯者，減輕或免除其刑。
